【裁判字號】    98,消債更,852
【裁判日期】    980629
【裁判案由】    聲請更生程序
【裁判全文】
臺灣高雄地方法院民事裁定           98年度消債更字第852號
聲  請  人  甲○○
代  理  人  徐豐益
上列當事人聲請消費者債務清理事件，本院裁定如下：
    主  文
聲請駁回。
聲請費用由聲請人負擔。
    理  由
一、聲請意旨略以：聲請人前未曾依「中華民國銀行公會會員辦
    理消費金融案件無擔保債務協商機制」請求共同協商債務清
    償方案，後於消費者債務清理條例施行後乃向最大債權金融
    機構即萬泰銀行請求協商而未成立，而聲請人對金融機構因
    消費借貸所負之債務計達新台幣（下同）3,345,774 元，惟
    聲請人現每月收入僅約為13,500元左右而不足支應個人生活
    及扶養親屬所需，自已不能清償債務，而聲請人所負無擔保
    或無優先權之債務總額並未逾1, 200萬元，復未經法院裁定
    開始清算程序或宣告破產，爰依法聲請更生等語。
二、按「債務人不能清償債務或有不能清償之虞者，得依本條例
    所定更生或清算程序，清理其債務」，消費者債務清理條例
    第3 條定有明文，而債務人究依更生或清算程序清理債務，
    依該條之立法理由則謂「債務人得依其自身情形，例如：經
    濟狀況、收入情形等，選擇為更生或清算之聲請」等語而賦
    予債務人選擇程序之自由，而消費者債務清理條例之立法目
    的，依其立法理由乃認陷於經濟上困境之消費者若任其於惡
    性循環之債務窘境中自生自滅，其將衍生嚴重之社會問題，
    致難以維持安定之社會經濟秩序，故有予之分別情形依更生
    或清算之程序清理其債務之必要，藉以妥適調整其與各相關
    債權人等間之權利義務關係，以謀求消費者經濟生活之更生
    機會，從而健全社會經濟發展，惟更生或清算程序依本法立
    法目的及其法理原即有別，更生程序為重建型債務清理程序
    ，原則上以債務人提出之更生方案為基礎，於經債權人會議
    可決、法院認可後，債務人即依該方案履行，故其原有財產
    並未於程序中受變價而分配，毋寧是以其於程序開始後之薪
    資或其他收入作為償債來源而公平分配予權人，而清算程序
    則為清算型債務清理程序，原則上以債務人程序開始時之非
    禁止扣押財產及終了前無償取得之財產作為清算財團，由管
    理人加以變價後按債權之優先劣後順序及債權額比例公平分
    配予債權人，是以更生程序係以債務人將來之收入作為償債
    來源，故其選擇此一程序，自須其在將來更生准許後有一定
    收入之望，例如固定薪資或報酬之繼續性收入，或雖無固定
    性惟仍有持續性收入之望者始適合利用此一程序，如債務人
    全無財產，甚或連將來固定收入亦無望之情形，縱其有更生
    之意願，在其無更生能力之狀況，若仍任由之選擇採行更生
    前置主義，因幾乎難以期待債權人會議可決更生方案或得法
    院認可，且亦難以期待其得忠實、誠信地履行方案，其選擇
    進行更生程序反而浪費法院及關係人之勞力、時間、費用，
    並延滯債務人儘速利用清算程序獲得免責以重建其經濟生活
    之時機，債務人執意為無更生實益之程序選擇，即會因有故
    意浪費司法資源之虞而認得其欠缺進行更生之最大誠意，本
    於債清條例最高指導精神之誠信原則本旨，該更生聲請即無
    須加以保護。
三、聲請人固以其對金融機構所負之債務計達3,345,774 元（有
    擔保債務2,358,000 元），而其於前業向其最大債權金融機
    構銀行請求共同協商債務清償方案而未成立，其現收入已不
    能清償債務等語為本件更生之聲請，並提出債權人清冊、前
    置協商不成立通知書、財產及收入狀況說明書、財團法人金
    融聯合徵信中心當事人查詢個人資料回覆書、戶籍謄本、綜
    合所得稅各類所得資料清單、財產歸屬資料清單、更生方案
    等件為證，惟查，聲請人現於96年6 月1 日自蟳之屋有限公
    司勞保退保後迄為無保，自陳現任職於「風華再現卡拉OK」
    為服務員，晚間在雪莉舞廳為記檯之兼職，其於95、96年度
    之申報所得各為217,731 元（稅後）、100,840 元，97年度
    之所得總額則為157,210 元，名下有1 房1 地（依公告及課
    稅現值計算為1,483,376 元，抵押權設定324 萬元，每月應
    償本息為19,500元左右），未婚，其父洪石梗（23年3 月27
    日生）於95年迄今均無任何所得申報，名下亦無任何財產，
    育有含聲請人在內之子女3 名等情，此有勞工保險被保險人
    投保資料表、綜合所得稅各類所得資料清單、薪資袋、財產
    歸屬資料清單、土地暨建物登記第一類謄本、存摺明細、戶
    籍謄本等件在卷可憑，是依上開資料計算結果，聲請人於95
    、96、97年度有資料可查之月平均所得僅分為8,144 元、8,
    403 元、13 ,101 元，而其父已年邁且無收入或財產，其自
    須賴含聲請人在內之子女為分擔扶養，則計連聲請人本人之
    每月必要生活支出及扶養親屬所需，僅以內政部社會司所公
    佈之97年度高雄市最低生活費10,991元為標準計算，其每月
    必要生活支出至少即應為14,655元，故聲請人於為本件之聲
    請時，如其所述皆為真實而無隱匿，則其經濟狀況於斯時早
    已入不敷出且根本不足基本生活，更遑論尚有住居所必須支
    出之房貸本息每月19,500元及為協商之履行並往後為其他債
    務之清償者，而本院鑒於聲請人之上情，乃函請其提出可行
    且符免責條款之更生方案，如無法提出時是否將更生轉為清
    算程序，惟其則以98年6 月11日陳報狀提出更生方案及財源
    說明而請求續行更生程序，此有本院通知及陳報狀附卷可稽
    ，惟觀該方案所示，其於收入部分自陳「雪莉舞廳自5 月份
    起底薪變為9,000 元，白天於卡拉OK之收入保守估計約2 萬
    元，另有小費收入但不固定，最近有換工作打算」等語而以
    之為更生財源，並列每月平均收入為2 萬元，平均月支出為
    34,559元（每月負14,559元），願以每月償還4,000 元，並
    以8 年為計，預計清償債務38.87%之成數，然如聲請人之聲
    請事實為真，其收支情況依上開說明原已嚴重不足，且其更
    生方案主張之每月收入亦均與聲請時有不符或為未來將鉅幅
    變更之情形，而其就主張將為更生財源之收入並未舉證以實
    其說，所陳報將為更生方案之收支情形已非無疑，其如何得
    出每月可節餘4,000 元以清償無擔保債務恐難期待，況其對
    有優先權之鉅額抵押債務均不打算為任何利息之清償，是聲
    請人所提之該更生方案幾難期待債權人會議為可決或得經法
    院認可者，則其於本件之聲請時迄於本院為裁定前既未能提
    出固定薪資或報酬之證明，且亦未見聲請人陳明或證明其雖
    無固定收入惟仍有高於基本生活支出以上之持續性收入之望
    ，而其復因不願將所有不動產變價以為清算而堅為更生程序
    之前置，在其現實並無更生能力之狀況下，其堅持選擇進行
    更生程序將浪費法院及關係人之勞力、時間、費用，並延滯
    其儘速利用清算程序獲得免責以重建其經濟生活之時機而違
    債清條例之本旨，依上開說明，本院認聲請人執意為無更生
    實益之程序選擇為欠缺進行債務清理之最大誠意，其更生之
    聲請即無須加以保護之必要，自應駁回其更生之聲請，爰裁
    定如主文。
四、依消費者債務清理條例第8 條、第15條，民事訴訟法第78條
    ，裁定如主文。
中    華    民    國    98    年    6     月    29    日
                        民事第一庭   法    官  黃宏欽
上為正本係照原本作成
如不服本裁定，應於裁定送達後10日內，以書狀向本院提出抗告
，並繳納抗告費新臺幣1千元
中    華    民    國    98    年    6     月    29    日
                            書  記  官  陳心儀


司法院資訊處製作；財團法人民間司法改革基金會備份。
